【裁判字號】    99,訴,1417
【裁判日期】    990930
【裁判案由】    商品檢驗法
【裁判全文】
臺北高等行政法院判決
                                      99年度訴字第1417號
                                     99年9月16日辯論終結
原      告  金夏裝卸承攬股份有限公司
代  表  人  甲○○（董事長）
訴訟代理人  張景源律師
被      告  經濟部標準檢驗局
代  表  人  乙○○○○○○
訴訟代理人  丁○○
            丙○○
            戊○○
上列當事人間商品檢驗法事件，原告不服經濟部中華民國99年5
月10日經訴字第09906056080 號訴願決定，提起行政訴訟。本院
判決如下：
    主  文
原告之訴駁回。
訴訟費用由原告負擔。
    事實及理由
一、事實概要：
    緣「卜特蘭I 型水泥」商品，其歸屬之商品分類號列為「25
    23.29.90.00-2 」，品名為「其他卜特蘭水泥（限檢驗卜特
    蘭水泥、卜特蘭高爐水泥、卜特蘭飛灰水泥）」，業據經濟
    部於民國（下同）60年11月9 日以檢台（60）三字第13315
    號公告列為應施進口及國內市場出廠檢驗品目，並自61年1
    月1 日起實施檢驗在案。而原告前於98年4 月23日向被告所
    屬高雄分局申請報驗擬於98年4 月24日自大陸地區進口「卜
    特蘭I 型水泥」100 公噸，並以有商品先行放行辦法第3 條
    第1 項第2 、10款規定事由，申請先行放行，而經被告依該
    辦法第3 條第10款規定，准先行放行在案。嗣該分局接獲財
    政部高雄關稅局98年6 月30日高普業一字第0981011558號函
    ，指稱原告於98年4 月24日（報單號碼：BG/98/ZZ66/0001
    號）進口「卜特蘭I 型水泥」之原申報重量100 公噸與實際
    到貨重量618.34公噸不符，涉嫌虛報重量。案經被告進行調
    查，發現原告前於98年4 月23日向被告所屬高雄分局金門辦
    事處報驗自大陸地區進口之「卜特蘭I 型水泥」為100 公噸
    ，惟於98年4 月24日實際到貨之重量為618.34公噸，與原申
    報重量差異達518.34公噸。雖原告於98年4 月25日（收文日
    ）向財政部高雄關稅局金門辦事處申請更正報關重量，惟並
    未向被告申請更正報驗重量，有違輸入貨品檢驗之規定，核
    其中系爭違規商品共計518.34公噸，商品單價每公噸（CIF
    價格）新臺幣（下同）1,184.05元，商品總價為613,740.47
    7 元。被告乃於98年9 月22日以經標五字第09850032380 號
    函請原告陳述意見，經其以98年10月2 日（98）金字第9810
    02001 號函送陳述意見書後，被告仍認原告自大陸地區輸入
    之「卜特蘭I 型水泥」518.34公噸，違反商品檢驗法第6 條
    第1 項前段規定，爰依同法第60條第1 項第1 款及第63條第
    2 項規定，以98年10月28日經標五字第09800125980 號處分
    書（下稱原處分），處原告20萬元罰鍰，並命應於文到1 個
    月內回收或改正補辦檢驗使符合檢驗規定。原告不服，提起
    訴願，復遭經濟部決定駁回，遂向本院提起行政訴訟。
二、本件原告主張：
(一)、98年4 月間，原告進口「卜特蘭I 型水泥」，於98年4 月23
    日向被告報驗100 公噸，同年月24日開立先行放行通知書，
    該批貨並於98年4 月24日下午靠岸。原告當日發現數量有誤
    ，旋即自行向財政部高雄關稅局金門辦事處遞交更正申請書
    ，並先行匯款50萬元押金予國庫，以為擔保稅款之用；並主
    動請海關以過磅結果計算稅金，海關過磅查驗後即放行該批
    貨品，並未向原告要求需再向被告申請更改報驗數量及放行
    數量，海關既已准許放行貨品，原告即認定本批貨品准許進
    口，因此原告未再向被告申請報驗數量變更，亦無逃避檢驗
    之意。
(二)、基於人民對政府之信賴保護原則，海關既職司貨物進口放行
    責任，有准駁之權，原告依法向海關申報貨物進口，亦已申
    請更正數量，若海關於原告申請時認定文件未臻完備，應有
    告知義務，原告當日自然會依法向被告更正報驗數量，海關
    當日既未告知，原告即認為手續完備。基於政府行政一體原
    則，原告並無主觀之違法逃檢意圖，且是依海關指示可放行
    提領，則不應受所謂「逃避檢驗」之處分。又按商品檢驗法
    第9 條第1 項第3 款之規定，原告輸入之「卜特蘭I 型水泥
    」係供自用非銷售，本件亦應無商品檢驗法第6 條規定之適
    用等情。並聲明求為判決撤銷訴願決定及原處分。
三、被告則以：
(一)、按經公告列為應施檢驗向國內輸入之農工礦商品，依商品檢
    驗法第3 條第3 款規定，應依法執行檢驗。次按系爭商品貨
    品分類號列：2523.29.90.00-2 ，品名：其他卜特蘭水泥（
    限檢驗卜特蘭水泥、卜特蘭高爐水泥、卜特蘭飛灰水泥），
    係經濟部於60年8 月20日以經（60）商第33356 號及被告60
    年11月9 日以檢台（60）三字第13315 號公告列為應施進口
    及國內市場出廠檢驗商品品目，並自61年1 月1 日起實施檢
    驗。經濟部復於91年1 月16日以經標字第09004629230 號公
    告檢驗方式採監視查驗及管理系統監視查驗併行。系爭商品
    既為應施國內市場檢驗商品，原告未依法完成檢驗程序，即
    於98年4 月24日逕行輸入於國內市場銷售，被告衡酌系爭違
    規商品其商品起岸價格（CIF ）總計為613,740.477 元，依
    據商品檢驗法第60條第1 項第1 款規定，處20萬元罰鍰，認
    事用法，並無不當。原告雖於98年4 月24日系爭商品進口時
    向被告申辦輸入檢驗100 公噸，惟其得知實際來貨重量遠較
    原申報重量多518.34公噸後，並未即時或於98年4 月27日配
    合被告所屬高雄分局後續查核先行放行商品作業程序時主動
    告知或申請更正報驗重量，此為原告所自承，又其將未報經
    檢驗合格之系爭「卜特蘭I 型水泥」518.34公噸逕行輸入，
    亦有原告於被告所屬高雄分局98年7 月9 日及98年8 月17日
    2 次訪問紀錄之陳述附卷可稽。
(二)、被告曾於98年12月2 日以經標五字第09850041870 號函請財
    政部高雄關稅局提供本案該局就關務處理過程供參，該局於
    98年12月7 日以高普業一字第0981022603號函復，指原告曾
    有報運進口水泥涉及虛報重量之案例，故98年4 月24日系爭
    商品進港泊靠後，關員立即登輪查看，發現實到貨物與艙單
    列載顯不相當，經派員查驗及過磅結果，實際來貨重量為61
    8.34公噸，原告涉有虛報所運貨物重量之情事。後原告於98
    年4 月25日遞送「更正申請書」，申請更正報運貨物重量，
    並申請繳押保證金50萬元以放行貨物，該局依「實到貨物與
    原申報或輸出入規定不符案件處理要點」二、(四)規定准其提
    供相當保證金後貨物先予放行，至原告申請更正報運貨物重
    量部分，已遭該局於98年4 月28日以高金字第09800107號函
    否准在案。故原告所稱海關既未告知即認為手續完備，基於
    行政一體原則，原告並無主觀之違法逃檢意圖等語，實非可
    採。
(三)、按海關係依據「關稅法」、「海關緝私條例」等法令掌理關
    稅之課徵、貨物之通關及私運貨物進出口之查緝等通關業務
    ，與被告依據「商品檢驗法」負責進口及國內產製商品之檢
    驗業務不同，各該機關對於應施檢驗進口商品之管理，各有
    所司，互不隸屬，進口貨物申請報驗及報關時，係分別向被
    告及海關申請，因此，當申報系爭商品之進口重量與實際來
    貨重量有差異時，原告即有義務向被告及海關申請報驗更正
    及報關重量，不因海關未告知而得免除原告向被告申請更正
    系爭商品實際進口重量之義務。又依據行政罰法第7 條第1
    項規定，原告於98年4 月24日向被告報驗系爭商品100 公噸
    ，而實際來貨重量為618.34公噸，既經海關查驗虛報重量之
    情事，已明知報驗重量與實際進口重量不符，卻未向被告申
    請更正，又其於98年8 月17日受訪時陳明系爭商品於向被告
    申請先行放行獲准後，因雨而分批存放不同位置，並以帆布
    遮蓋，故被告所屬高雄分局98年4 月27日赴廠進行先行放行
    商品之後續查核時，該公司人員僅指引至固定儲存之倉庫，
    忘了指引倉庫外以帆布遮蓋之商品，致只查核100 公噸商品
    等語，從而，原告縱無主觀之違法逃檢意圖，但對於明知報
    驗及先行放行商品重量與實際來貨重量不符，而未主動或配
    合更正仍有過失，故原告違反商品檢驗法第6 條第1 項前段
    之規定，洵可確認。
(四)、再按經濟部據商品檢驗法第9 條第2 項規定授權訂定之「商
    品免驗辦法」第2 條、第3 條規定，對於符合該辦法規定之
    商品，報驗義務人應於商品輸出入或運出廠場前，向檢驗機
    關辦理。姑且不論本件是否符合商品免驗辦法得申請免驗之
    規定，原告未於系爭商品輸入前，向被告提出免驗申請，即
    未符合檢驗規定，原告未符合檢驗規定即逕行輸入系爭商品
    ，違反商品檢驗法第6 條第1 項前段規定。又原告指稱本件
    系爭商品為自用非銷售，應無商品檢驗法第6 條規定之適用
    等語，惟系爭商品之重量為618.34公噸，如此龐大之量，縱
    屬自用，依商品免驗辦法第4 條之規定，亦無法准予免驗。
    故原告所稱，洵非可採。被告審酌系爭商品起岸價格（CIF
    ）總計為613,740.477 元，爰依據同法第60條第1 項第1 款
    規定，按法定罰鍰之最低額處以罰鍰20萬元，原處分並無不
    當等語，資為抗辯。並聲明求為判決駁回原告之訴。
四、本件如事實概要欄所載之事實，有被告98年9 月22日經標五
    字第09850032380 號函（第10-11 頁）、經濟部60年11月9
    日檢台（60）三字第13315 號公告（第15-16 頁）、財政部
    高雄關稅局98年6 月30日高普業一字第0981011558號函（第
    22頁）、進口報單（第23頁）、輸入商品報驗申請書、先行
    放行申請書、通知書（第24-26 頁）、輸入商品查驗證明及
    工作報告表（第27-28 頁）、原告於被告所屬高雄分局98年
    7 月9 日及98年8 月17日2 次訪問紀錄（第31、66頁）、原
    告98年4 月24日更正申請書（第33頁）、原告98年10月2 日
    （98）金字第981002001 號函（第61-62 頁）、經濟部60年
    8 月20日經（60）商第33356 號公告（第68頁）、被告98年
    10月28日經標五字第09800125980 號函及檢送處分書（第71
    、76-78 頁）、財政部高雄關稅局98年12月7 日高普業一字
    第0981022603號函（第80-81 頁）、經濟部99年5 月10日經
    訴字第09906056080 號訴願決定書（第99-111頁）影本附原
    處分卷可稽，且為兩造所不爭，洵堪認定。是本件爭點厥在
    ：被告以原告未經報驗合格即輸入系爭商品「卜特蘭I 型水
    泥」518.34公噸，違反商品檢驗法第6 條第1 項規定，爰依
    同法第60條第1 項第1 款規定，處其20萬元之罰鍰，並依同
    法第63條第2 項規定，限於1 個月內回收改正繫案商品後補
    辦檢驗使符合檢驗規定之處分，是否合法？
(一)、按「為促使商品符合安全、衛生、環保及其他技術法規或標
    準，保護消費者權益，促進經濟正常發展，特制定本法。」
    、「（第1 項）本法之主管機關為經濟部。（第2 項）商品
    檢驗由經濟部設標準檢驗局辦理。」、「下列商品，經標準
    檢驗局指定公告種類、品目或輸往地區者，應依本法執行檢
    驗：…三、向國內輸入之農工礦商品。」、「應施檢驗之商
    品，未符合檢驗規定者，不得運出廠場或輸出入。但經標準
    檢驗局認定危害風險性低之商品，不在此限。」、「（第1
    項）應施輸入檢驗之商品，標準檢驗局依檢驗需要，得簽發
    輸入先行放行通知書，供通關之用，並得依規定派員前往貨
    物儲存地點予以封存。未符合檢驗規定前，不得運出貨物儲
    存地點。…（第3 項）第1 項先行放行之條件、先行放行通
    知書之核發、封存之要件及相關管理事項之辦法，由主管機
    關定之。」、「應施檢驗商品之報驗義務人，有下列情形之
    一者，處新臺幣20萬元以上200 萬元以下罰鍰：一、違反第
    6 條第1 項或第2 項規定，將未符合檢驗規定之商品運出廠
    場、輸出入或進入市場。…」、「（第2 項）有第59條第2
    項、第60條或第61條情形之一者，得通知報驗義務人限期回
    收或改正，並得限期停止輸出入、生產、製造、陳列或銷售
    。（第3 項）未依前項規定限期回收或改正者，處新臺幣10
    萬元以上100 萬元以下罰鍰，並得按次連續處罰。」商品檢
    驗法第1 條、第2 條、第3 條第3 款、第6 條第1 項、第7
    條第1 項、第3 項、第60條第1 項第1 款、第63條第2 項、
    第3 項分別定有明文。而「報驗義務人輸入應施逐批檢驗或
    監視查驗之商品報驗後，有下列情形之一者，得向檢驗機關
    （構）申請先行放行：…二、未依本法第11條或第12條標示
    。…十、其他經標準檢驗局認有先行放行必要。」、「先行
    放行申請案經審查符合者，得發給輸入先行放行通知書；不
    符合者，應通知申請人。」、「先行放行之商品，有下列情
    形之一者，檢驗機關（構）應派員封存；其他則由檢驗機關
    （構）視情況抽批封存，至少五批抽一批…」且為依商品檢
    驗法第7 條第3 項授權訂定之商品先行放行辦法第3 條第1
    項第2 款、第10款、第7 條第1 項、第8 條第1 項所明定。
(二)、承前所述，原告前於98年4 月23日向被告所屬高雄分局申請
    報驗擬於98年4 月24日自大陸地區進口之100 公噸「卜特蘭
    I 型水泥」係經被告公告指定應依商品檢驗法執行檢驗之商
    品。詎原告於98年4 月24日（報單號碼：BG/98/ZZ66/0001
    號）進口「卜特蘭I 型水泥」之實際到貨重量竟為618.34公
    噸，而與原申請報驗重量相差518.34公噸（總價613,740.47
    7 元），而未經原告向被告申請報驗，乃原告所不爭，違章
    事證明確。核原告為經營「國際貿易業」之廠商（見本院卷
    第6 頁公司資料），對於商品進出口之通關申報程序及相關
    法令規定有相當程度之熟悉及了解，其於進口當日即知實際
    輸入之系爭商品重量，逾其向被告報驗之重量達518.34公噸
    ，乃經原告職員陳玉玓於被告調查時陳稱：「98年4 月24日
    下午船靠岸之時，船長口頭告知本公司人員陳玉珍小姐始知
    道數量有異。」等情確實（見原處分卷第66頁訪問筆錄），
    是其明知該等數量之商品，應依商品檢驗法執行檢驗，竟未
    依法報驗即輸入，而隨同經申請先行放行之原申報100 公噸
    之「卜特蘭I 型水泥」，運離港口；甚於98年4 月27日被告
    所屬高雄分局人員赴金門縣金湖鎮三谿橋8 號查驗先行放行
    之繫案商品作業程序中，亦僅指引查驗人員查驗該地點之倉
    庫內存放之「卜特蘭I 型水泥」100 公噸，而未告知查驗人
    員另有系爭518.34公噸「卜特蘭I 型水泥」待驗（見原處分
    卷同上筆錄倒數第3-4 行陳玉玓陳述），顯具違章之故意；
    縱非故意，其應注意輸入該系爭商品應依商品檢驗法規定，
    申報由被告執行檢驗，竟疏未注意向被告為申報，亦難辭其
    過失之責。從而，被告認原告自大陸地區輸入之「卜特蘭I
    型水泥」518.34公噸，違反商品檢驗法第6 條第1 項前段規
    定，爰依同法第60條第1 項第1 款及第63條第2 項規定，以
    98年10月28日經標五字第09800125980 號處分書，裁處原告
    法定最低罰鍰20萬元，並命應於文到1 個月內回收或改正補
    辦檢驗使符合檢驗規定，於法自無不合。
(三)、雖原告主張：系爭商品總價613,740 元非高，客觀上難認其
    有逃避查驗之動機；且被告與海關均係其進口系爭商品應接
    洽之行政機關，基於行政一體及信賴保護原則，其既於重量
    不符後，即主動向高雄關稅局主動更正數量，而經海關放行
    ，客觀上原告信賴海關相關程序之處理，故未再向被告更正
    報驗數量，並無過失云云。然查，系爭違章之構成，概以其
    行為違反上開商品檢驗法上義務為斷，至違章之動機則非所
    論。又海關係依據「關稅法」、「海關緝私條例」等法令掌
    理關稅之課徵、貨物之通關及私運貨物進出口之查緝等通關
    業務，與被告依據「商品檢驗法」負責進口及國內產製商品
    之檢驗業務不同，各該機關對於應施檢驗進口商品之管理，
    各有所司，互不隸屬，故進口貨物申請報驗及報關時，乃應
    分別向被告及海關申請，因此，當申報系爭商品之進口重量
    與實際來貨重量有差異時，原告即有義務向被告及海關申請
    報驗更正及報關重量，不因海關未告知而得免除原告向被告
    申請更正系爭商品實際進口重量之義務；而依行為時關稅法
    第19條、第44條第1 項規定：「（第1項 ）符合一定要件之
    納稅義務人或貨物輸出人，經海關核准提供相當金額之擔保
    或自行具結者，其特定報單之貨物得先予放行。（第2 項）
    依前項規定辦理通關之納稅義務人或貨物輸出人，應按月就
    放行貨物彙總完成繳納稅費手續。」、「應徵關稅之進口貨
    物，應於繳納關稅後，予以放行。但本法另有規定或經海關
    核准已提供擔保者，應先予放行。」復可知，海關依關稅法
    所為之放行，殊無足為原告得無庸向被告申報檢驗系爭逾重
    商品之論據。再行政法上信賴保護原則之適用，原則上乃係
    指授益行政處分之撤銷或廢止，或行政法規之廢止或變更等
    情形，故縱原告於98年4 月25日即向高雄關稅局金門辦事處
    申請更正報關重量，並提供擔保金50萬元而獲放行，仍無解
    原告輸入系爭商品未向被告申報施以檢驗，而未符合檢驗規
    定之事實；更無涉信賴保護之問題。是原告上開主張，無非
    係其個人一己之主觀見解，洵無可採。
(四)、復原告主張：其輸入系爭商品係供自用而非供銷售之用，依
    商品檢驗法第9 條第1 項規定，是無商品檢驗法第6 條規定
    之適用云云。惟依商品檢驗法第9 條暨該條第2 項授權訂定
    之「商品免驗辦法」第2 條、第3 條第1 項規定：「（第1
    項）應施檢驗之商品，有下列情形之一者，得免檢驗：…三
    、輸出入非銷售之自用品、商業樣品、展覽品或研發測試用
    物品。…（第2 項）前項免驗之申請要件、准駁、用途標示
    、核銷、延展、變更用途、查核及其他應遵行事項之辦法，
    由主管機關定之。」；「輸出入或國內產製商品，符合本辦
    法規定者，報驗義務人得向經濟部標準檢驗局（以下簡稱標
    準檢驗局）及其所屬分局（以下簡稱檢驗機關）申請免驗。
    」、「報驗義務人申請免驗，應填具免驗申請書，並檢附相
    關文件，於商品輸出入或運出廠場前，向檢驗機關辦理。」
    輸入非銷售之自用品，乃應先報經被告核准後始得免驗，而
    原告未依此程序辦理，自無商品檢驗法第9 條第1 項規定之
    適用。況系爭「卜特蘭I 型水泥」重量高達618.34公噸，原
    告所提工地照片，觀其內容亦不足證與系爭水泥之關聯性，
    遑論為系爭水泥自用之證明，此外復查無其他證據足資證明
    系爭水泥係供其自用，故原告上開主張，仍無足取。
五、綜上所述，原告之主張均無可採。被告以原告未經報驗合格
    即輸入系爭商品「卜特蘭I 型水泥」518.34公噸，違反商品
    檢驗法第6 條第1 項規定，爰依同法第60條第1 項第1 款規
    定，處其20萬元之罰鍰，並依同法第63條第2 項規定，限於
    1 個月內回收改正繫案商品後補辦檢驗使符合檢驗規定之處
    分，於法並無不合；訴願決定予以維持，亦無違誤。原告猶
    執前詞，訴請撤銷，為無理由，應予駁回。
六、本件事證已臻明確，兩造其餘攻擊防禦方法經本院審酌後，
    核與本件判決結果均不生影響，故不再逐項論述，附敘明之
    。
七、據上論結，原告之訴為無理由，爰依行政訴訟法第98條第1
    項前段，判決如主文。
中    華    民    國    99    年    9     月    30    日
                    臺北高等行政法院第三庭
                              審判長法  官  蕭惠芳
                                    法  官  劉穎怡
                                    法  官  林玫君
上為正本係照原本作成。
如不服本判決，應於送達後20日內向本院提出上訴狀並表明上訴
理由，如於本判決宣示後送達前提起上訴者，應於判決送達後20
日內補提上訴理由書（須按他造人數附繕本）。
中    華    民    國    99    年    9     月    30    日
                                    書記官  黃玉鈴

司法院資訊處製作；財團法人民間司法改革基金會備份。
